臺灣苗栗地方法院刑事判決
111年度易緝字第1號
公  訴  人  臺灣苗栗地方檢察署檢察官
被      告  彭立雄



上列被告因詐欺案件，經檢察官提起公訴 （106年度偵字第1307
號、106年度偵字第2724號），本院判決如下：
    主  文
彭立雄犯詐欺取財罪，處有期徒刑伍月，如易科罰金，以新臺幣
壹仟元折算壹日。未扣案之犯罪所得新臺幣壹佰貳拾陸萬元沒收
，於全部或一部不能沒收或不宜執行沒收時，追徵其價額。　
　　犯罪事實
一、彭立雄使用假名「彭立憲」與馮月嫦於網路認識後，竟意圖
    為自己不法之所有，基於詐欺取財之犯意，於民國101年10
    月間某日，在苗栗縣頭份市之西堤餐廳，向馮月嫦佯稱可合
    資購買苗栗縣泰安鄉之山坡地以興建大型溫泉儲存槽，再販
    售溫泉予溫泉業者，並保證獲利，且提出土地地號為「苗栗
    縣○○鄉○○段0000地號」之土地謄本以取信馮月嫦，致馮月嫦
    陷於錯誤，於101年12月5日在苗栗縣頭份市之渣打銀行門口
    交付新臺幣（下同）20萬元予彭立雄，復以其名下房屋申請
    貸款，並於102年2月23日將其貸款所得180萬元匯入彭立雄
    指定之彰化銀行苗栗分行帳號00000000000000號帳戶內，又
    彭立雄為免馮月嫦起疑，遂於102年5月28日與馮月嫦簽立「
    土地合購契約書」，且故意將土地地號載為「苗栗縣○○鄉○○
    段0000地號」，並向馮月嫦佯稱部分土地已出租他人，每月
    可分得租金3400元。嗣彭立雄食髓知味，於102年10月初，
    向馮月嫦佯稱要購買大湖鄉的小型建案預售屋投資，然經馮
    月嫦多次要求其提出上開過戶後之土地權狀供檢視，彭立雄
    卻始終未能提出，馮月嫦查覺有異，經比對土地謄本及「土
    地合購契約書」後發現土地地號有異，遂再前往工地巡視亦
    均未發現動工跡象，始知悉受騙。
二、案經馮月嫦告訴及臺灣臺中地方檢察署呈請臺灣高等檢察署
    臺中檢察分署檢察長令轉臺灣苗栗地方檢察署檢察官偵查起
    訴。
    理  由
壹、證據能力部分
一、被告以外之人於審判外之言詞或書面陳述，除法律有規定者
    外，不得作為證據，刑事訴訟法第159條第1項固定有明文。
    惟被告以外之人於審判外之陳述，雖不符同法第159條之1至
    之4規定，而經當事人於審判程序同意作為證據，法院審酌
    該言詞陳述或書面陳述作成時之情況，認為適當者，亦得為
    證據；又當事人、代理人或辯護人於法院調查證據時，知有
    第159條第1項不得為證據之情形，而未於言詞辯論終結前聲
    明異議者，視為有前項之同意，同法第159條之5亦定有明文
    。立法意旨在於傳聞證據未經當事人之反對詰問予以核實，
    原則上先予排除。惟若當事人已放棄反對詰問權，於審判程
    序中表明同意該等傳聞證據可作為證據；或於言詞辯論終結
    前未聲明異議，基於尊重當事人對傳聞證據之處分權，及證
    據資料愈豐富，愈有助於真實發見之理念，且強化言詞辯論
    主義，使訴訟程序得以順暢進行，上開傳聞證據亦均具有證
    據能力。經查，本案據以認定被告彭立雄犯罪事實之證據，
    其中屬傳聞證據部分，因被告、檢察官於本院言詞辯論終結
    前，均未對於證據能力聲明異議，依刑事訴訟法第159條之5
    規定，視為同意上開證據具備證據能力，本院認亦無違法或
    不當之情況，是該傳聞證據均具備證據能力。
二、關於非供述證據之物證，或以科學、機械之方式，對於當時
    狀況所為忠實且正確之記錄，性質上並非供述證據，均應無
    傳聞法則規定之適用；如該非供述證據非出於違法取得，並
    已依法踐行調查程序，即不能謂無證據能力（最高法院97年
    度台上字第1401號、97年度台上字第6153號、97年度台上字
    第3854號判決要旨參照）。本案判決以下引用之非供述證據
    ，固無刑事訴訟法第159條第1項規定傳聞法則之適用，然經
    本院於審理時依法踐行調查證據程式，與本案待證事實具有
    自然之關聯性，且無證據證明係公務員違法取得之物，依法
    自得作為證據。
貳、實體部分：
一、上開犯罪事實，業據被告於本院審理時坦承不諱(見本院卷
    第181、224頁)，並經證人即告訴人馮月嫦於偵訊時證述明
    確(見偵7133卷第8頁及其反面、偵1307卷一第15至16、39至
    41、151至153頁)，且有土地登記謄本、土地合購契約書、
    渣打國際商業銀行取款單、合作金庫商業銀行匯款申請書代
    收入收據、地籍圖謄本、彰化商業銀行股份有限公司106年9
    月1日彰作管字第10666186號函附帳戶基本資料、歷史交易
    明細等件在卷可稽(見偵7133卷第10至16頁、偵1307卷一第4
    9、51至65、245頁、偵2724卷第19至66頁)，足認被告之任
    意性自白與事實相符，堪以採信。本案事證已臻明確，被告
    犯行洵堪認定，應予依法論科。
二、論罪科刑：
　㈠行為後法律有變更者，適用行為時之法律；但行為後之法律
    有利於行為人者，適用最有利於行為人之法律，刑法第2條
    第1項定有明文。查被告行為後，刑法第339條第1項於103年
    6月18日修正公布，自同年6月20日生效施行。修正前刑法第
    339條第1項之規定為「意圖為自己或第三人不法之所有，以
    詐術使人將本人或第三人之物交付者，處5年以下有期徒刑
    、拘役或科或併科1000元以下罰金。」，業經修正為「意圖
    為自己或第三人不法之所有，以詐術使人將本人或第三人之
    物交付者，處5年以下有期徒刑、拘役或科或併科50萬元以
    下罰金。」，經比較新舊法結果，修正後刑法第339條第1項
    規定雖未修正詐欺罪之構成要件及得科處之法定刑種，然已
    將得科或併科之罰金刑上限提高，自以修正前刑法第339條
    第1項之規定對被告較為有利，依刑法第2條第1項前段規定
    ，應適用被告行為時即修正前刑法第339條第1項規定論處。
　㈡核被告所為，係犯修正前刑法第339條第1項之詐欺取財罪。
　㈢被告固有起訴書所載妨害婚姻之前科紀錄，然檢察官就被告
    構成累犯之事實及應加重其刑事項，未具體指出證明之方法
    ，本院參照最高法院刑事大法庭110年度台上大字第5660號
    裁定意旨，僅將被告之前科紀錄列入刑法第57條第5款「犯
    罪行為人之品行」之量刑審酌事由，爰不依累犯規定加重其
    刑。　
　㈣爰審酌被告不思進取，謀取正當職業以生活，反貪圖小利，
    向告訴人施以詐術，使告訴人陷於錯誤，進而分別交付20萬
    元、180萬元予被告，兼衡被告前於5年內因妨害婚姻案件受
    徒刑易科罰金執行完畢，有臺灣高等法院被告前案紀錄表在
    卷可稽，及被告犯罪後坦承犯行，並與告訴人以150萬元達
    成和解，有本院111年度附民緝字第1號和解筆錄1份在卷可
    稽（見本院易緝卷第151至152頁），犯罪動機、目的、手段
    、告訴人所受損害，暨被告於本院審理時自陳之智識程度，
    家庭生活經濟狀況（見本院易緝卷第225至226頁），及告訴
    人對於本案之意見（見本院易緝卷第149頁）等一切情狀，
    量處如主文所示之刑，並諭知易科罰金之折算標準。
三、沒收部分 
　㈠被告行為後，刑法關於沒收之規定，業於104年12月30日修正
    公布，並自105年7月1日施行，其中第2條第2項修正為：「
    沒收、非拘束人身自由之保安處分適用裁判時之法律。」，
    是關於沒收之法律適用，尚無新舊法比較之問題，於新法施
    行後，應一律適用新法之相關規定，合先敘明。
　㈡犯罪所得，屬於犯罪行為人者，沒收之。但有特別規定者，
    依其規定；前2項之沒收，於全部或一部不能沒收或不宜執
    行沒收時，追徵其價額；犯罪所得已實際合法發還被害人者
    ，不予宣告沒收或追徵，刑法第38條之1第1項、第3項、第5
    項分別定有明文。
　㈢被告已賠償告訴人74萬元等情，業據被告、告訴人陳述在卷(
    見本院易緝卷130、224頁)，復有本院公務電話紀錄1份附卷
    可參（見本院易緝卷第211頁）。是被告於本案中之犯罪所
    得應為126萬元(計算式：200-74=126)，雖未扣案，仍應依
    刑法第38條之1第1項前段規定諭知沒收，並依同條第3項規
    定諭知於全部或一部不能沒收或不宜執行沒收時，追徵其價
    額。至被告業已賠償告訴人74萬元部分，參諸前揭規定，自
    無另行宣告沒收之必要，併此敘明。
四、不另為無罪諭知： 　　　
　㈠公訴意旨略以：被告為上開詐欺取財犯行時，為取信告訴人
    ，基於行使偽造私文書之犯意，於102年5月28日與告訴人簽
    立「土地合購契約書」時，在上開契約書上填載虛偽之身分
    證字號「Z000000000號」後，交由告訴人收領以行使之，足
    生損害主管機關對於身分證字號管理之正確性、該字號所有
    人及告訴人。此部分亦涉犯刑法第216條、第210條之行使偽
    造私文書罪嫌等語。
　㈡按犯罪事實應依證據認定之，無證據不得認定犯罪事實；不
    能證明被告犯罪者，應諭知無罪之判決，刑事訴訟法第154
    條第2項、第301條第1項分別定有明文。次按事實之認定，
    應憑證據，如未能發現相當證據，或證據不足以證明，自不
    能以推測或擬制之方法，以為裁判之基礎；又認定犯罪事實
    所憑之證據，雖不以直接證據為限，間接證據亦包括在內，
    然而無論直接或間接證據，其為訴訟上之證明，須於通常一
    般之人不致有所懷疑，而得確信其為真實之程度者，始得據
    為有罪之認定；再認定不利於被告之事實，須依積極證據，
    苟積極證據不足為不利於被告事實之認定時，即應為有利於
    被告之認定，更不必有何有利之證據（最高法院40年台上字
    第86號、76年台上字第4986號、30年上字第816號判例意旨
    參照）。又依刑事訴訟法第161條第1項之規定，檢察官就被
    告犯罪事實，應負舉證責任，並指出證明之方法。易言之，
    檢察官對於起訴之犯罪事實，應負提出證據及說服之實質舉
    證責任。倘其所提出之證據，不足為被告有罪之積極證明，
    或其指出證明之方法，無從說服法院以形成被告有罪之心證
    ，基於無罪推定之原則，自應為被告無罪判決之諭知（最高
    法院92年台上字第128號判例意旨參照）。再按刑法第210條
    之偽造私文書罪，以無制作權人而捏造他人名義制作該文書
    為構成要件之一，學理上稱為「有形偽造」，倘行為人係以
    自己名義制作之文書，或基於他人之授權、委託，以該他人
    名義制作之文書，既非無制作權，自均不能成立該罪（最高
    法院84年度台上字第1996號判決意旨參照）。刑法上之偽造
    文書罪，本有有形偽造（形式偽造）與無形偽造（實質偽造
    ）之分，前者指無製作權人冒用他人名義而作成文書，後者
    則指文書之內容虛偽，惟名義人與製作人一致，除刑法第21
    3條、第215條外，以處罰無形偽造為限（最高法院87年度台
    非字第351號判決意旨參照）。
　㈢被告於本院審理中供稱：「土地合購契約書」中甲方姓名是
    我的名字，地址是公司地址，印章是我在使用的印章，只有
    身分證字號是我亂填的等語（見本院易緝卷第181至182頁）
    。足見被告係以自己之名義製作「土地合購契約書」，並蓋
    用被告自己之印文，其就「土地合購契約書」自屬有權製作
    之人，並無假冒他人名義製作上揭文書可言，核與偽造私文
    書罪之構成要件有間，自難以該罪相繩。至被告於「土地合
    購契約書」上固有填具不實之身分證字號情形，惟被告係屬
    有權製作人，縱使填寫之內容有不實而持之行使，亦無構成
    行使偽造私文書之餘地。惟此部分若構成犯罪，要與上開詐
    欺取財罪部分具想像競合之裁判上一罪關係，是爰不另為無
    罪之諭知。
據上論斷，應依刑事訴訟法第299條第1項前段，刑法第2條第1項
前段、第2項、（修正前）第339條第1項、第41條第1項前段、第
38條之1第1項前段、第3項，刑法施行法第1條之1第1項、第2項
前段，判決如主文。
本案經檢察官姜永浩提起公訴，檢察官彭郁清到庭執行職務。
中　　華　　民　　國　　111 　年　　 7　　月　　 5　　日
                  刑事第三庭  審判長法  官  魏宏安
　　　　　　　                      法  官　朱俊瑋　
　　　　　　　　　                  法　官　許文棋
以上正本證明與原本無異。
如不服本判決應於收受判決後20日內向本院提出上訴書狀，並應
應敘述具體理由。其未敘述上訴理由者，應於上訴期間屆滿後20
日內向本院補提理由書(均須按他造當事人之人數附繕本)「切勿
逕送上級法院」。告訴人或被害人如對本判決不服者，應具備理
由請求檢察官上訴，其上訴期間之計算係以檢察官收受判決正本
之日期為準。
        　　                      　書記官  陳彥宏　　　
中　　華　　民　　國　　111 　年　　7 　　月　　5 　　日
附錄本案論罪法條全文：
（修正前）中華民國刑法第339條
（普通詐欺罪）
意圖為自己或第三人不法之所有，以詐術使人將本人或第三人之
物交付者，處五年以下有期徒刑、拘役或科或併科一千元以下罰
金。
以前項方法得財產上不法之利益或使第三人得之者亦同。
前二項之未遂犯罰之。